臺灣桃園地方法院刑事判決
108年度易字第897號
公  訴  人  臺灣桃園地方檢察署檢察官   
被      告  林詩喆  



上列被告因侵占等案件，經檢察官提起公訴（107年度偵緝字第1
92、193號），本院判決如下：
    主  文
林詩喆無罪。
    理  由
一、公訴意旨略以：
　被告林詩喆於民國104年12月間化名「林榮泰」，與時任21世
    紀不動產大興店之告訴人即業務員張明玄、店長鄭惲騰合作
    仲介出賣下列土地：①羅召忠所有坐落桃園市○○區○○段00地
    號土地(下稱A地)、②王淑雲所有坐落桃園市○○區○○段000地
    號土地(下稱B地)、③賴秋夙所有坐落桃園市○○區○○段000地
    號土地(下稱C地)、④賴秋夙所有坐落桃園市○○區○○段000○0
    地號土地(下稱D地)，3人並約定交易成功取得之服務費（約
    公告現值總額計算之6%），其中3%由3人均分，另外3%退傭
    予買家傑龍建設公司（下稱傑龍公司）。嗣A、B、C、D地於
    104年12月3日成交後，羅召忠於104年12月至105年4月間將
    羅召忠及賴秋夙之服務費共新臺幣（下同）9萬元交付被告
    ，王淑雲之服務費另由宏鼎富地產有限公司（下稱宏鼎富公
    司）會計張雅婷於105年4月29日某時交付22,500元予被告。
    詎被告收受前揭服務費合計112,500元後，竟意圖為自己不
    法之所有，基於侵占之犯意，以配偶住院、急需用錢為由拒
    絕交付張明玄、鄭惲騰各3分之1即37,500元，而將其中之75
    ,000元侵占入己。
  被告於105年11月間某時受仲介徐坤民委託，介紹買家購買楊
    明德所有坐落桃園市○○區○○段000○0000地號土地(下合稱E地
    )，被告即與告訴人雷媛接洽，由雷媛透過池清雄及羅美珠
    尋得買家，被告遂與徐坤民及雷媛約定若交易成功，可由被
    告、徐坤民、雷媛平分楊明德提供之服務費9萬元。嗣E地於
    105年11月10日簽立買賣契約，徐坤民則於上開簽約日前某
    日及簽約日後3日之某時，分次交付服務費各3萬元予被告，
    詎被告又意圖為自己不法所有，基於侵占之犯意，未交付雷
    媛3萬元服務費，而將之侵占入己。因認被告上開、之犯
    行，均犯刑法第335條第1項之侵占罪嫌等語。
二、按犯罪事實應依證據認定之，無證據不得認定犯罪事實；檢
    察官就被告犯罪事實，應負舉證責任；不能證明被告犯罪，
    應諭知無罪之判決，刑事訴訟法第154條第2項、第161條第1
     項、第301條第1項前段分別定有明文。是檢察官對於起訴
    之犯罪事實，若不能提出證據使通常一般人不致有所懷疑，
    而得確信起訴之犯罪事實為真之程度，則基於無罪推定原則
    ，應諭知被告無罪（最高法院76年台上字第4986號、92年台
    上字第128號判例意旨參照）。次按刑法第335條之侵占罪，
    以持有他人之物為前提，若行為人所持有之物非屬他人之物
    ，即與侵占罪之構成要件不符，而無成立該罪之餘地。
三、公訴意旨認被告涉犯刑法第335條第1項之侵占罪，並就公訴
    意旨部分，提出被告於偵查中之供述、張明玄於警詢及偵
    查中之證述、鄭惲騰、羅召忠、張雅婷、陳清松及古北炫等
    5人於偵查中之證述、傭金分配明細表、土地買賣契約書、
    八德地政事務所105年德登跨字第2030號土地登記申請書、
    中壢地政事務所105年壢桃登跨字第3010、3800號土地登記
    申請書、本票為證。另就公訴意旨部分，提出被告於偵查
    中之供述、雷媛、池清雄、羅美珠、徐坤民、楊明德等5人
    於警詢及偵查中之證述、道路用地傭金承諾書、桃園地政事
    務所105年桃資登字第395860號土地登記申請書、土地異動
    索引資料為證。
四、本院之判斷：
　㈠公訴意旨部分
　　被告坦承於公訴意旨所載時間有透過鄭惲騰、張明玄為A、
    B、C、D地尋得買家，且土地有交易成功及移轉過戶，其並
    自羅召忠及張雅婷處取得上開4筆土地之服務費共112,500元
    ，惟堅詞否認有何侵占犯行，並辯稱：這112,500元的服務
    費是地主即賣家給我的服務費，本來就沒有要分給鄭惲騰及
    張明玄，他們應該要自己向買家拿服務費等語。
　⒈查被告上開坦承部分，核與張明玄於偵查中證稱：我有與被
    告合作仲介A、B、C、D地之買賣，這些是投資客的土地，我
    們幫投資客仲介賣給建商等語（見偵緝192卷一第204頁）、
    鄭惲騰於偵查中證稱：買家是傑龍公司，這4筆土地我是屬
    於賣家這邊的中人，是被告認識那些地主等語（見偵緝192
    卷一第53頁）、證人羅召忠於偵查中證稱：我是A地地主，
    被告說可以幫我賣地，簽約時我有看到張明玄，但我不知道
    他的角色，簽約後我收到買家支票，我在中悅大無疆門口交
    服務費給被告，另陳清松（賴夙秋配偶）曾拿3萬元給我，
    由我去給被告A、C、D地之服務費，我的部分至少有6萬元，
    加上陳清松的3萬元，至少有給被告9萬元，但詳細數目及分
    幾次給我忘了等語（見偵933卷第58反、偵緝193卷第49頁）
    、證人陳清松於偵查中證稱：C、D地是我太太賴夙秋所有，
    羅召忠說有人要買，我們就一起賣，2筆土地服務費是3萬多
    元，我於105年4、5月間拿給羅召忠，因為我是跟羅召忠談
    的等語（見偵緝192卷一第52頁）、證人張雅婷於偵查中證
    稱：B地是宏鼎富公司（王淑雲之仲介公司）為賣家，公司
    是跟被告談的，當時約定給被告服務費是22,500元等語（見
    偵緝192卷一第51正反頁）、古北炫於偵查中證稱：A、B、C
    、D地之地政登記是我處理等語（見偵緝192卷一第57反頁）
    之證述相符，復有A、B、C、D地之土地買賣契約書、八德地
    政事務所105年德登跨字第2030號土地登記申請書、中壢地
    政事務所105年壢桃登跨字第3010、3800號土地登記申請書
    為憑（見偵緝192卷一第58-72、110-117、170-177、178-18
    9頁），是認被告上開坦承部分與事實相符，首堪認定。
　⒉次查，張明玄於偵查中證稱：依照約定，上開4筆土地的總服
    務費是6%，被告是沒有依靠公司的仲介即中人的腳色，服務
    費是我、被告、鄭惲騰各1%，另外3%是要給買家傑龍公司的
    回扣，傑龍公司的3%我已經先支付給傑龍公司了，另鄭惲騰
    製作的服務費用單據，公司1%、公司1%指的是我跟鄭惲騰，
    我跟鄭惲騰、被告有約定收到服務費後再提撥給傑龍公司等
    語（見偵933卷第58正反頁、偵緝192卷一第205頁），鄭惲
    騰於偵查中證稱：我與被告約定的服務費是依被告跟我說的
    比例來計算並製作單據等語（見偵緝192卷一第53頁），並
    於偵查庭中提出傭金分配明細表（內容略如附表所示，見偵
    緝192卷一第50頁）。參以土地仲介之常情，被告既有透過
    張明玄、鄭惲騰尋找買家方能成功出賣土地之需求，張明玄
    與鄭惲騰豈有免費幫被告介紹買家之理？豈有不自被告處約
    定得利之理？是鄭惲騰及張明玄之上開證述應屬可信，堪認
    被告與張明玄、鄭惲騰就上開4筆土地約定土地交易完成後
    ，被告應給付土地公告現值總額計算之6%服務費中之2%予張
    明玄及鄭惲騰乙情為真實。
　⒊然查，依上開㈠⒈所載陳清松、羅召忠及張雅婷之證述顯示，
    陳清松係基於其委託羅召忠為其尋得C、D地之買家而給付3
    萬元服務費予羅召忠，羅召忠係基於其委託被告為其尋得A
    、C、D買家而給付服務費9萬元予被告，張雅婷係基於宏鼎
    富公司委託被告為宏鼎富公司尋得B地買家而給付服務費22,
    500元予被告。可知，A、B、C、D地之賣方既未與被告以外
    之人有何服務約定，則前揭合計112,500元服務費之支付對
    象本即為被告，尚不因被告與張明玄、鄭惲騰間有其他分配
    服務費之約定，即逕認被告向賣方收取後持有之服務費已屬
    張明玄、鄭惲騰所有；是縱被告於收取此揭服務費之後，迄
    未依其與張明玄、鄭惲騰間之分配約定履行，亦屬民事債務
    不履行之問題，尚難依刑法第335條之侵占罪相繩。另公訴
    人雖提出被告所簽發之本票（21萬元，見偵卷第10頁），惟
    該本票至多僅能證明被告與張明玄及鄭惲騰間服務費約定、
    被告有向張明玄借款等事實應係存在，仍無從證明上開112,
    500元為張明玄、鄭惲騰之所有物，附此敘明。
　㈡公訴意旨部分
　　被告坦承於公訴意旨所載時間有受徐坤民之託為E地尋找買
    家，再透過雷媛、羅美珠、池清雄等人找到買家並交易成功
    ，惟堅詞否認有何侵占犯行，並辯稱：我與徐坤民、雷媛約
    定要平分楊明德給的9萬元服務費，但徐坤民只有在春日路
    的夜市外面給我3萬元，這3萬元是我的，我沒有拿到6萬元
    ，我有叫徐坤民另行把3萬元交給雷媛等語。　
　⒈查被告上開坦承部分，核與證人徐坤民於偵查中證稱：我有
    與被告接洽賣E地等語（見偵13803卷第33-34頁）、楊明德
    於警詢中證稱：我有委託徐坤民銷售慈文段之畸零地等語（
    見偵13803卷第10正反頁）、羅美珠於偵查中證稱：我是建
    商買家這邊的人，我是接觸池清雄，被告是雷媛介紹的，被
    告要去接觸賣家即地主方仲介徐坤民，再由徐坤民接觸地主
    楊明德，此案有5個人共同服務等語（見偵13803卷第32正反
    頁）、池清雄於偵查中證稱：羅美珠受建商之託去找地，再
    委託我去找地，我又去找雷媛，雷媛又找被告，被告復找賣
    家仲介徐坤民等語（見偵緝193卷第45頁）、雷媛於偵查中
    證稱：被告有說要給我E地的服務費等語（見偵13803卷第34
    頁）之證述相符，並有道路用地傭金承諾書、桃園地政事務
    所105年桃資登字第395860號土地登記申請書、地籍異動索
    引可稽（見偵13803卷第11頁、偵緝193卷第56-64頁），是
    認被告上開坦承部分與事實相符，堪以認定。　
　⒉次查，徐坤民雖證稱：我於E地簽約前有拿3萬元給被告，簽
    約後再拿3萬元給被告等語（見偵13803卷第33反頁），然被
    告僅坦承自徐坤民處取得屬於自己的服務費3萬元，且卷內
    復無其他證據證明被告實際取得6萬元，是被告就E地之買賣
    是否真已取得6萬元，尚非無合理之懷疑。再查，被告與徐
    坤民雖均供承其等有與雷媛約定平分楊明德給予的9萬元服
    務費1人3萬元等語（見偵13803卷第33正反頁），惟雷媛於
    偵查中證稱：我跟被告的約定是被告要給我服務費9萬元及4
    5,000元的3分之1即15,000元，總共是105,000元，我再把9
    萬元中的67,500元分給羅美珠及池清雄等語（見偵13803卷
    第34頁），另羅美珠於偵查中證稱：E地簽約時，說好服務
    費是9萬元，由我跟池清雄1人45,000元等語（見偵13803卷
    第332反），池清雄於偵查中證稱：我跟雷媛說好服務費是9
    萬元，由我、羅美珠一起分67,500元，雷媛分22,500元等語
    （見偵13803卷第34頁），併參前開所述可知，由賣家楊明
    德給付之9萬元服務費，究竟是要如何分配?分給何人?被告
    是否有取得9萬元中之6萬元等均有未明，況雷媛根本不曾與
    被告約定服務費3萬元（按：依雷媛上開證述，雷媛於E地交
    易之服務費至少有37,500元，但被告至少要給雷媛105,000
    元），自難認被告自徐坤民處取得之3萬元係雷媛或其他人
    之所有物，則被告既未取得他人之物而持有，即難遽以刑法
    第335條第1項規定之侵占罪相繩。
  ㈢綜上㈠至㈡所論，公訴人提出之上開三、所示之證據資料，尚
    無法使通常一般之人對被告確有侵占張明玄、鄭惲騰及雷媛
    之所有物且因此認被告涉犯侵占罪為真實的程度，則依前開
    法條及說明，應認公訴人之舉證尚未完足，是無從證明被告
    犯罪即應對被告為有利之認定而諭知無罪。 　
五、據上論斷，依刑事訴訟法第301條第1項前段，判決如主文。
本案經檢察官薛全晉提起公訴，檢察官林弘捷、林奕瑋到庭執行
職務。　
　　　　　
中　　華　　民　　國　　111 　年　　7 　　月　　29　　日

           刑事第八庭   審判長法　官  許雅婷
　　　　　　　　　
　　　　　　　　　            法  官  郭書綺
　　　　　　　　　
　　　　　　　　　            法  官  葉作航
以上正本證明與原本無異。
如不服本判決應於收受判決後20日內向本院提出上訴書狀，並應
敘述具體理由。其未敘述上訴理由者，應於上訴期間屆滿後20日
內向本院補提理由書(均須按他造當事人之人數附繕本)「切勿逕
送上級法院」。 

　　　　　　　　　　　　　　　書記官　林希潔
　　　　　　　　　　　　　　　
中　　華　　民　　國　　111 　年　　8 　　月　　2 　　日

附表：即偵933卷第50頁之傭金分配明細表（金錢之單位為新臺
　　　幣：元）
編號 土地 所有權人 權利範圍 應有部分面積（㎡） 公告現值（㎡/元） 應有部分總現值 總現值之104% 總現值之98% 服務費 1 A地 羅召忠 1400/20000 39.6494 46,300 1,835,767.22 1,909,197 1,799,051 45,027 2 B地 王淑雲 1788/2995 23.74846 31,600 750,451 780,469 735,442 110,146 3 C地 賴夙秋 339/10000 12.21969 57,200 701,384.62 729,439 687,356 42,083 4 D地 賴夙秋 3/5 4.548 120,000 545,760元 567,590 534,844 32,746 104.12.3成交現值104%，地主實收98%，總傭6%（傑龍3%，公司1%）（公司1%，中人1%）               服務費總額：230,002